【裁判字號】    99,毒抗,243
【裁判日期】    990827
【裁判案由】    毒品危害防制條例
【裁判全文】
臺灣高等法院刑事裁定                 99年度毒抗字第243號
抗  告  人  臺灣臺北地方法院檢察署檢察官
被      告  甲○○
上列抗告人因被告違反毒品危害防制條例案件，不服臺灣臺北地
方法院99年毒聲字第117號，中華民國99年7月19日裁定（檢察官
聲請案號：臺灣臺北地方法院檢察署99年度聲觀字第94號），提
起抗告，本院裁定如下：
    主  文
抗告駁回。
    理  由
一、檢察官聲請意旨略以：被告甲○○於民國（下同）99年1 月
    30日下午3 時11分為警採尿前回溯96小時某日時，在臺北縣
    新店市○○街61巷3號4樓住處施用第二級毒品甲基安非他命
    1次，嗣於同日上午9時30分許，在臺北市中山區○○○路與
    民生東路交叉路口為警攔檢查獲。被告不否認有於上揭地點
    施用安非他命，且被告為警查獲後所採取尿液檢體經送鑑驗
    機構鑑定結果，呈甲基安非他命陽性反應，有臺灣尖端先進
    生技醫藥股份有限公司於99年2 月12日出具之濫用藥物鑑驗
    報告在卷可稽，足認被告確有施用第二級毒品甲基安非他命
    之犯行，爰依毒品危害防制條例第20條第1 項及觀察勒戒處
    分執行條例第3條第1項之規定，聲請裁定將被告送勒戒處所
    觀察、勒戒等語。
二、原裁定意旨略以：被告甲○○前於88年間因施用毒品案件，
    經原審以88年度毒聲字第1320號裁定送觀察、勒戒，因認無
    繼續施用毒品之傾向，於88年6 月14日認無繼續施用傾向釋
    放出所，經臺灣臺北地方法院檢察署檢察官以88年度偵字第
    12237號處分不起訴；詎被告出所後5年內，旋即再犯施用毒
    品案件，經原審以88年度毒聲字第2482號裁定送觀察、勒戒
    ，又於89年3月7日認無繼續施用傾向釋放出所，並經臺灣臺
    北地方法院檢察署檢察官以89年度偵緝字第87號處分不起訴
    在案，是被告於首次觀察勒戒執行完畢釋放後，旋即再犯施
    用毒品之罪，復經觀察勒戒執行完畢並經檢察官不起訴處分
    確定，則本件被告於99年1月30日下午3時11分為警採尿前回
    溯96小時內某時，再犯施用毒品案件，已屬「三犯」，依最
    高法院97年度第5 次刑事庭會議決議意旨及說明，縱其此次
    三犯之時間，已於初犯觀察勒戒及二犯觀察勒戒執行完畢釋
    放後5年以後，但因其曾於5年內再犯，且已屬三犯，其再犯
    率甚高，原實施觀察、勒戒或強制戒治，已無法收其實效，
    應依毒品危害防制條例第10條規定，科以刑罰處罰，因而駁
    回檢察官觀察、勒戒之聲請等語。
三、抗告意旨略以：被告於88年間所犯之2 次施用毒品案件，均
    依舊法（即93年1月9日修正公布施行前之毒品危害防制條例
    ）送觀察、勒戒2次，直至99年1月30日始發生本件施用毒品
    之犯行，期間間隔11年，顯見被告依舊法實施之觀察、勒戒
    已收實效，本件應無需逕行追訴處罰，且被告於初犯施用毒
    品後5 年內再犯，檢察官僅對其再施以觀察、勒戒而未依法
    「追訴」處罰，與最高法院95年度第7 次刑事庭會議記錄、
    95年度台上字第1071號判決意旨及立法理由不符，原裁定顯
    有不當，爰請求撤銷原裁定云云。
四、經查：
  (一)按施用第一、二級毒品為犯罪行為，毒品危害防制條例第10
    條定有處罰明文。故施用第一、二級毒品者，依前揭規定本
    應科以刑罰。惟基於刑事政策，對合於一定條件之施用者，
    則依同條例第20條、第23條之規定，施以觀察、勒戒及強制
    戒治之保安處分。又毒品危害防制條例於92年7月9日修正公
    布，自93年1月9日施行，其中第20條、第23條將施用毒品之
    刑事處遇程序，區分為「初犯」及「5年內再犯」、「5年後
    再犯」。依其立法理由之說明：「初犯」，經觀察、勒戒或
    強制戒治後，應為不起訴處分或不付審理之裁定；經觀察、
    勒戒或強制戒治執行完畢釋放後，「5 年內再犯」者，因其
    再犯率甚高，原實施之觀察、勒戒及強制戒治既已無法收其
    實效，爰依法追訴或裁定交付審理。至於經觀察、勒戒或強
    制戒治執行完畢釋放後，「5 年後再犯」者，前所實施之觀
    察、勒戒或強制戒治已足以遮斷其施用毒品之毒癮，為期自
    新及協助其斷除毒癮，仍適用「初犯」規定，先經觀察、勒
    戒或強制戒治之程序。從而依修正後之規定，僅限於「初犯
    」及「5 年後再犯」二種情形，始應先經觀察、勒戒或強制
    戒治程序。倘被告於5 年內已再犯，經依法追訴處罰，縱其
    第3次（或第3次以上）再度施用毒品之時間，在初犯經觀察
    、勒戒或強制戒治執行完畢釋放5年以後，已不合於「5年後
    再犯」之規定，且因已於「5 年內再犯」，顯見其再犯率甚
    高，原實施觀察、勒戒或強制戒治，已無法收其實效，即應
    依該條例第10條處罰。不因其再犯之處遇僅受觀察勒戒之執
    行，未經起訴處罰而有異。至於第3次（或第3次以上）施用
    毒品之時間，是否宜有期間限制？以多久為適宜？則分屬刑
    事政策、專門醫學之範圍，非審判機關所能決定，有待循立
    法途徑解決。（最高法院97年度第5 次刑事庭會議決議、最
    高法院97年台非字第406號、第342號、第540 號、98年台非
    字第211號判決、99年度台上字第545號意旨參照）。
  (二)查被告甲○○前於88年間因施用毒品案件，經原審以88年度
    毒聲字第1320號裁定送觀察、勒戒，因認無繼續施用毒品之
    傾向，於88年6 月14日認無繼續施用傾向釋放出所，經臺灣
    臺北地方法院檢察署檢察官以88年度偵字第12237 號處分不
    起訴確定；於88年間又再犯施用毒品案件，經原審以88年度
    毒聲字第2482號裁定送觀察、勒戒，於89年3月7日認無繼續
    施用傾向釋放出所，並經臺灣臺北地方法院檢察署檢察官以
    89年度偵緝字第87號處分不起訴確定等情，有上揭案卷可參
    及本院被告前案紀錄表在卷可憑。是被告甲○○於99年1月3
    0日上午9時30分許，第3 度為警查獲本件施用第二級毒品犯
    行，被告此次施用毒品犯罪時間，雖距離其初犯時已逾5 年
    ，然此中既曾因施用毒品，再送執行觀察、勒戒1 次，自與
    單純「5年後再犯」之情形有別。其第3次犯施用第二級毒品
    犯行，揆諸上揭說明，即非屬毒品危害防制條例第20條第 3
    項所規定之「5 年後再犯」之情形，依法應追訴處罰，而無
    再為觀察、勒戒程序。
  (三)又上開決議已說明修法後，僅限於「初犯」及「五年後再犯
    」二種情形，始應先經觀察、勒戒等程序。是以，於5 年內
    再犯，依法自應起訴處罰，因此該決議稱：倘5 年內再犯，
    經依法「追訴」處罰等語，為法律條文之當然解釋。至修法
    前係規定三犯方直接起訴處罰，亦即5 年內二犯仍係觀察、
    勒戒，雖與上開決議所稱不符，然此係新舊法間規定之差異
    ，而上開決議，並未將修法前二犯係觀察、勒戒之情形，特
    別予以排除。故抗告意旨稱：被告5 年內再犯僅施以觀察、
    勒戒而未「追訴」處罰，不適用前揭最高法院會議決議云云
    ，自無可採。
  (四)從而，本件應由檢察官逕行起訴處罰，始為適法，不因其再
    犯之處遇僅受觀察、勒戒之執行，未經起訴處罰，或三犯之
    時間係於5 年後再犯而有異，原裁定因而駁回檢察官之聲請
    ，核無不合。抗告意旨仍執上詞指摘原裁定不當，為無理由
    ，應予駁回。
據上論斷，應依刑事訴訟法第412條，裁定如主文。
中    華    民    國    99    年     8      月  27    日
                  刑事第三庭  審判長法  官  陳博志
                                    法  官  陳德民
                                    法  官  劉興浪
以上正本證明與原本無異。
不得再抗告。
                                    書記官  王詩涵
中    華    民    國    99    年    9     月    30    日

司法院資訊處製作；財團法人民間司法改革基金會備份。
